ACORDAO-COMPLETO-2471912

ACÓRDÃO 8308/2021 ATA 20/2021 - SEGUNDA CÂMARA

VISTOS, relatados e discutidos estes autos de Tomada de Contas Especial instaurada pelo Fundo Nacional de Desenvolvimento da Educação, em desfavor de Giodilson Pinheiro Borges (CPF: XXX.879.162-XX) , ex-Prefeito Municipal de Mazagão (AP) , na gestão 2013-2016, em razão de omissão no dever de prestar contas dos recursos recebidos por força do Programa Nacional de Apoio ao Transporte Escolar (Pnate) , no exercício de 2016,
ACORDAM os Ministros do Tribunal de Contas da União, reunidos em Sessão da Segunda Câmara, com fundamento nos arts. 1º, inciso I, 16, inciso II, e 18, da Lei nº 8.443, de 16 de julho de 1992, c/c o art. 23, inciso II, da mesma Lei, e com arts. 1º, inciso I, 201, §2º, 208, §1º, e 209, §2º, do Regimento Interno do TCU, em:
9.1. com fundamento nos arts. 1º, inciso I, 16, inciso II, 18 e 23, inciso II, da Lei 8.443, de 16 de julho de 1992, c/c os arts. 1º, inciso I, 208 e 214, inciso II, do Regimento Interno, julgar regulares com ressalva as contas do Sr. Giodilson Pinheiro Borges (CPF: XXX.879.162-XX) , ex-Prefeito do Município de Mazagão/AP, outorgando-lhe quitação;
9.2. fixar novo e improrrogável prazo de quinze dias, a contar da notificação, com fundamento no art. 12, § § 1º e 2º, da Lei 8.443/92 e art. 202, § § 3ª, 4º e 5º, do Regimento Interno, para que o Município de Mazagão/AP (CNPJ 05.986.427/0001-24) efetue e comprove, perante este Tribunal, o recolhimento da quantia a seguir especificada junto aos cofres do Fundo Nacional de Desenvolvimento da Educação (FNDE) , atualizada monetariamente a partir da data também a seguir especificada, até a data do efetivo recolhimento, na forma prevista na legislação em vigor:
	Data da ocorrência
	Valor original (R$) 

	16/11/2016
	11.154,89

9.3. cientificar o Município de Mazagão/AP (CNPJ 05.986.427/0001-24) de que a liquidação tempestiva do débito atualizado monetariamente saneará o processo e permitirá que as respectivas contas sejam julgadas regulares com ressalva, dando-lhe quitação, nos termos do § 4º do art. 202 do Regimento Interno do TCU, ao passo que a ausência dessa liquidação tempestiva levará ao julgamento pela irregularidade das contas, com imputação de débito a ser atualizado monetariamente e acrescido de juros moratórios nos termos do art. 19 da Lei 8.443, de 1992, e da legislação específica que rege a matéria;
9.4. determinar ao Município de Mazagão/AP (CNPJ 05.986.427/0001-24) que, na impossibilidade de liquidação tempestiva dos débitos, no mencionado prazo de 15 dias, adote providências com vistas à inclusão do valor da dívida em sua lei orçamentária, informando ao Tribunal as providências adotadas, no prazo de 30 dias;
9.5. determinar à Secex/TCE que inclua na notificação para o pagamento do valor mencionado no item 9.2 o disposto nos itens 9.3 e 9.4, com fundamento no art. 15 e no art. 18, inciso II, alínea "a", da Resolução n.º 170, de 30 de junho de 2004; e
9.6. encaminhar cópia do presente acórdão, acompanhado do relatório e do voto que o fundamentam, aos responsáveis e ao Fundo Nacional de Desenvolvimento da Educação (FNDE) .

Tomada de Contas Especial instaurada pelo Fundo Nacional de Desenvolvimento da Educação, em desfavor de Giodilson Pinheiro Borges, ex-Prefeito Municipal de Mazagão (AP), na gestão 2013-2016, em razão de omissão no dever de prestar contas dos recursos recebidos por força do Programa Nacional de Apoio ao Transporte Escolar (Pnate), no exercício de 2016

Segunda Câmara

Município de Mazagão (AP).

3. Interessados/Responsáveis:
3.1. Interessado: Fundo Nacional de Desenvolvimento da Educação (00.378.257/0001-81)
3.2. Responsáveis: Giodilson Pinheiro Borges (XXX.879.162-XX); Prefeitura Municipal de Mazagão - AP (05.986.427/0001-24).

13.1. Ministros presentes: Bruno Dantas (Presidente), Augusto Nardes e Raimundo Carreiro (Relator).
13.2. Ministro-Substituto presente: Marcos Bemquerer Costa.

ACORDAO-COMPLETO-2519347

Acórdão de Relação 18689/2021 - Segunda Câmara

Acórdão de Relação

RAIMUNDO CARREIRO

Tratam os autos de tomada de contas especial instaurada pelo Fundo Nacional de Desenvolvimento da Educação, em desfavor de Giodilson Pinheiro Borges (CPF: XXX.879.162-XX) , ex-Prefeito Municipal de Mazagão (AP) , na gestão 2013-2016, em razão de omissão no dever de prestar contas dos recursos recebidos por força do Programa Nacional de Apoio ao Transporte Escolar (Pnate) , no exercício de 2016.
INSTRUÇÃO INICIAL
2.	Consoante instrução inicial (Peça 27) , o disposto no art. 10 da IN-TCU nº 71/2012 foi observado, vez que constam nos autos os documentos elencados no referido dispositivo normativo que se enquadram ao caso vertente e que possibilitam a análise do mérito da questão em debate e o amplo exercício do contraditório e do direito de defesa.
3.	Por meio da referida instrução, propôs a Unidade Técnica a citação do Sr. Giodilson Pinheiro Borges, ex-prefeito do Município de Mazagão/AP (gestão 2013/2016) , para que apresentasse alegações de defesa ou recolhesse aos cofres do FNDE, a quantia especificada, em razão de não demonstrar a boa e regular aplicação dos recursos federais, em face da omissão no dever de prestar contas dos recursos provenientes do Programa Nacional de Apoio ao Transporte Escolar no exercício de 2016, bem como sua audiência para que apresentasse suas razões de justificativa em virtude da não disponibilização das condições materiais mínimas e necessárias para que seu sucessor pudesse apresentar a prestação de contas do aludido Programa no exercício de 2016.
CITAÇÃO e AUDIÊNCIA
4.	Acolhida a referida proposta, foi devidamente realizada, conforme AR incluso à peça 32, a citação e a ciência da audiência do Sr. Giodilson Pinheiro Borges, que, no entanto, não se manifestou.
INSTRUÇÃO APÓS O TRANSCURSO DO PRAZO DO RESPONSÁVEL
5.	Não obstante o responsável retro identificado não tenha ofertado alegações de defesa, tampouco razões de justificativa, quanto às irregularidades a ele imputadas, novos elementos foram trazidos aos autos pela Entidade instauradora da presente (FNDE) , que noticiou que o atual Prefeito Municipal de Mazagão/AP, Sr. João da Silva Costa, apresentou a prestação de contas simplificada (peça 35, p. 3-10) , na data de 14/10/2019 (informação à peça 37, p. 5) , diretamente no sistema integrado de prestação de contas do FNDE (SiGPC) .
NOVA INSTRUÇÃO APÓS A DOCUMENTAÇÃO ENCAMINHADA PELA ENTIDADE INSTAURADORA DA PRESENTE
6.	Realizada a análise da nova documentação encaminhada pelo FNDE, propôs a Unidade Técnica a realização de nova citação do Sr. Giodilson Pinheiro Borges, ex-prefeito do Município de Mazagão/AP (gestão 2013/2016) , desta vez para que apresentasse alegações de defesa ou recolhesse aos cofres do FNDE, as quantias especificadas à peça 41, em razão de deixar de manter documentação fiscal comprobatória à disposição dos órgãos de controle, bem como a citação do próprio Município de Mazagão/AP em razão de não recompor a conta corrente específica do programa ora em análise em virtude de bloqueio e constrição judicial. (Peça 41) 
CITAÇÕES
7.	Acolhida a aludida proposta, ambos os responsáveis retro indicados foram devidamente citados, conforme ARs inclusos às peças 49 e 59, tendo, oportunamente, ofertados suas respectivas alegações de defesa (Peças 51/58 e 62/70) .
INSTRUÇÃO FINAL
8.	Instruído em definitivo o feito, a Unidade Técnica apresentou proposta final de encaminhamento acorde (Peças 74 a 76) , que, nos termos do inciso I, §3º do art. 1º da Lei nº 8.443/92 transcrevo:
"INTRODUÇÃO
1.	Cuidam os autos de tomada de contas especial instaurada pelo Fundo Nacional de Desenvolvimento da Educação, em desfavor de Giodilson Pinheiro Borges (CPF: XXX.879.162-XX) , ex-Prefeito Municipal de Mazagão (AP) , na gestão 2013-2016, em razão de omissão no dever de prestar contas dos recursos recebidos por força do Programa Nacional de Apoio ao Transporte Escolar (Pnate) , no exercício de 2016.
HISTÓRICO
2.	Os recursos repassados pelo FNDE à município de Mazagão - AP, no âmbito do Programa Nacional de Apoio ao Transporte Escolar (Pnate) , no exercício de 2016, totalizaram R$ 241.556,96 (peça 8) . 
3.	Esgotado o prazo para a apresentação da prestação de contas em 21/8/2017, já na gestão do prefeito sucessor, Sr. João da Silva Costa (CPF XXX.158.902-XX) , a obrigação não foi adimplida. O responsável arrolado na fase interna foi comunicado (peça 7) mediante publicação de edital na imprensa oficial e, diante da ausência de justificativas para elidir a irregularidade e da não devolução dos recursos, instaurou-se a presente TCE (peça 20) , pelo valor original de R$ 241.556,96, correspondendo à totalidade dos recursos repassados, imputando-se a responsabilidade ao Sr. Giodilson Pinheiro Borges, Prefeito Municipal, na gestão 2013-2016, na condição de gestor dos recursos. 
4.	Em intervenção inicial nos autos, a SECEX-TCE, em pareceres uniformes (peças 27-29) , após atestar a presença, no processo, dos pressupostos de constituição e de procedibilidade constantes da Instrução Normativa TCU 71/2012, com a redação conferida pela Instrução Normativa TCU 76/2016, asseriu que o Sr. Giodilson Pinheiro Borges era, de fato, o único responsável pela gestão e execução dos recursos federais repassados no âmbito do programa, devendo responder pelo débito identificado. No tocante ao seu sucessor, o Sr. João da Silva Costa (CPF XXX.158.902-XX) , atual Prefeito Municipal, em que pese o prazo final para a apresentação de prestação de contas haver se encerrado em 21/8/2017, portanto, em sua gestão, na impossibilidade de fazê-lo, envidara as providências preconizadas na Súmula 230 do Tribunal de Contas da União, conforme atesta a documentação de peça 11, cuja idoneidade para desonerar o agente é asseverada pela manifestação da Procuradoria Federal junto ao FNDE (peça 12) .
5.	Foram providenciadas, destarte, com base em delegação de competência do relator deste feito, Ministro Raimundo Carreiro, nos termos da portaria RC 1, de 2/4/2007, a citação e a audiência do Sr. Giodilson Pinheiro Borges, nos seguintes termos: 
Irregularidade 1: não comprovação da boa e regular aplicação dos recursos federais repassados ao município de Mazagão - AP, em face da omissão no dever de prestar contas dos valores transferidos, no âmbito do Programa Nacional de Apoio ao Transporte Escolar (Pnate) , no exercício de 2016, cujo prazo encerrou-se em 21/8/2017.
Fundamentação para o encaminhamento: 
Como restou caracterizada a omissão no dever de prestar contas, também se verificou a não comprovação da boa e regular aplicação dos recursos objeto deste processo.
Nesse diapasão, cabe ressaltar que é pacífica a jurisprudência deste Tribunal no sentido de que compete ao gestor o ônus de provar a aplicação regular dos recursos que lhe foram confiados (Acórdão 974/2018-TCU-Plenário (Relator: Bruno Dantas) , 511/2018 - Plenário (Relator: Aroldo Cedraz) , 3875/2018 -Primeira Câmara (Relator: Vital Do Rêgo) , 1983/2018  - Primeira Câmara (Relator: Bruno Dantas) , 1294/2018 - Primeira Câmara (Relator: Bruno Dantas) , 3200/2018 - Segunda Câmara (Relator: Aroldo Cedraz) , 2512/2018 - Segunda Câmara (Relator: Aroldo Cedraz) , 2384/2018 - Segunda Câmara (Relator: José Múcio Monteiro) , 2014/2018 - Segunda Câmara (Relator: Aroldo Cedraz) , 901/2018 - Segunda Câmara (Relator: José Múcio Monteiro) , entre outros) .
Evidências da irregularidade: documentos técnicos presentes nas peças 14, 12, 10, 11 e 15.
Normas infringidas: art. 37, caput, c/c o art. 70, parágrafo único, da Constituição da República Federativa do Brasil; art. 93, do Decreto-lei 200/1967; art. 66, do Decreto 93.872/1986;  Art. 16 da Resolução CD/FNDE nº 05, de 28 de maio de 2015.
Débitos relacionados ao responsável Giodilson Pinheiro Borges (CPF: XXX.879.162-XX) :
	Data de ocorrência
	Valor histórico (R$) 

	2/12/2016
	21.788,36

	30/12/2015
	23.673,36

	2/3/2016
	21.788,36

	4/4/2016
	21.788,36

	4/5/2016
	21.788,36

	1/6/2016
	21.788,36

	5/7/2016
	21.788,36

	3/8/2016
	21.788,36

	5/9/2016
	21.788,36

	4/10/2016
	21.788,36

	4/11/2016
	21.788,36

                   Valor atualizado do débito (sem juros) em 23/9/2019: R$ 270.743,12Cofre credor: Fundo Nacional de Desenvolvimento da Educação.
Responsável: Giodilson Pinheiro Borges (CPF: XXX.879.162-XX) .
Conduta: não demonstrar a boa e regular aplicação dos recursos federais recebidos e geridos por meio do instrumento em questão, em face da omissão na prestação de contas, cujo prazo encerrou-se em 21/8/2017.
Nexo de causalidade: a conduta descrita impediu o estabelecimento do nexo causal entre as possíveis despesas efetuadas com os recursos recebidos, no âmbito do instrumento em questão, no exercício de 2016.
Culpabilidade: não há excludentes de ilicitude, de culpabilidade e de punibilidade; é razoável supor que o responsável tinha consciência da ilicitude de sua conduta; era exigível conduta diversa da praticada, qual seja, desincumbir-se do seu dever por meio da apresentação da prestação de contas no prazo e forma devidos. 
Encaminhamento: citação.
Irregularidade 2: não disponibilização das condições materiais mínimas e necessárias para que o seu sucessor pudesse apresentar a prestação de contas do Programa Nacional de Apoio ao Transporte Escolar (Pnate) , no exercício de 2016, cujo prazo encerrou-se em 21/8/2017.
Fundamentação para o encaminhamento: 
O sucessor do responsável não pode figurar como corresponsável pela omissão no dever de prestar contas dos recursos ora questionados, uma vez que tomou as providências necessárias para o resguardo do patrimônio público (peça 11) , conforme registrado no relatório do tomador de contas (peça 20) .
Cumpre esclarecer que, em consulta realizada à Procuradoria Federal no FNDE - PROFE, emanou-se o entendimento, nos termos do Parecer nº 767/2008, de que para os casos de omissão a corresponsabilidade somente se aplica quando o prazo para prestação de contas recai sobre o mandato do prefeito sucessor, desde que não adotadas as competentes medidas de resguardo ao erário.
No caso em exame, não há que se falar em corresponsabilidade, visto que apesar do prazo para prestação de contas ter se encerrado em 21/8/2017, durante o período de gestão do sucessor, este adotou as medidas legais de resguardo ao erário, conforme Representação protocolizada junto ao Ministério Público Federal. A documentação em questão foi considerada suficiente pela Procuradoria Federal no FNDE - PROFE como comprovação da adoção das referidas medidas.
Tendo em vista as providências adotadas, não há evidências da disponibilização das condições materiais mínimas e necessárias para que o sucessor pudesse apresentar a prestação de contas.
Evidências da irregularidade: documento técnico presente na peça 10.
Normas infringidas: Art. 70, parágrafo único, da Constituição da República Federativa do Brasil; art. 93, do Decreto-lei 200/1967; art. 66, do Decreto 93.872/1986; Art. 16 da Resolução CD/FNDE nº 05, de 28 de maio de 2015.
Responsável: Giodilson Pinheiro Borges (CPF: XXX.879.162-XX) .
Conduta: não disponibilizar as condições materiais mínimas e necessárias para que o seu sucessor pudesse apresentar a prestação de contas.
Nexo de causalidade: a conduta descrita impediu o estabelecimento do nexo causal entre as possíveis despesas efetuadas com os recursos recebidos, no âmbito do instrumento em questão, no exercício de 2016.
Culpabilidade: não há excludentes de ilicitude, de culpabilidade e de punibilidade; é razoável supor que o responsável tinha consciência da ilicitude de sua conduta; era exigível conduta diversa da praticada, qual seja, desincumbir-se do seu dever por meio da apresentação da prestação de contas no prazo e forma devidos. 
Encaminhamento: audiência.
6.	O responsável recebeu os expedientes de citação e audiência, comparecendo aos autos para solicitar, em expediente protocolado em 7/1/2020 (peça 33) , prorrogação de prazo para apresentar defesa. 
7.	Inobstante o acolhimento do pleito (peça 34) , em 13/1/2020, o responsável não mais acorreu aos autos, seja para solicitar dilação do prazo inicialmente concedido, seja para apresentar defesa. 
8.	A despeito disso, o Prefeito Municipal de Mazagão (AP) na gestão 2017-2020, Sr. João da Silva Costa, apresentou a prestação de contas simplificada (peça 35, p. 3-10) , na data de 14/10/2019 (informação à peça 37, p. 5) , diretamente no sistema integrado de prestação de contas do FNDE (SiGPC) , conforme noticiou a autarquia, por meio do Ofício 155/2020/Dimoc/Cotce/Cgapc/Difin-FNDE (peça 35, p. 1-2) . Na oportunidade, o FNDE comunicou ainda que a documentação seria objeto de nota técnica, a ser encaminhada oportunamente. 
9.	A Nota Técnica 1722884/2020/DAESP/COPRA/CGAPC/DIFIN (peça 37, p. 3-8) foi afinal remetida, por meio do Ofício 4592/2020/Dimoc/Cotce/Cgapc/Difin-FNDE (peça 37, p. 1-2) .
10.	No referido pronunciamento técnico, o FNDE apresenta as seguintes considerações e conclusões sobre a prestação de contas apresentada: 
10.1	O valor total da receita declarada não incluiu a parcela amealhada por meio de aplicações financeiras; 
10.2	O valor referente à execução da despesa (R$ 311.885,00) divergia da totalização registrada no extrato bancário (R$ 308.071,05) ;
10.3	Apesar da ausência do extrato das aplicações financeiras, a efetivação destes investimentos foi comprovada no extrato da conta corrente, onde foi registrado o valor aplicado de R$ 66.257,36;
10.4	O parecer do Conselho de Acompanhamento e Controle Social foi pela regularidade das contas. 
11.	Sob o aspecto técnico da execução do programa, a par dos elementos comprobatórios disponíveis, produzidos pela Controladoria Geral da União, por meio do Relatório de Fiscalização nº 201701668, e, outrossim, pelo parecer do colegiado competente, a Coordenação-Geral de Apoio à Manutenção Escolar - CGAME, ao emitir o Parecer nº 032/2020/COATE/CGAME/DIRAE (peça 38) , posicionou-se pela aprovação com ressalvas das contas, diante das seguintes anomalias: 
11.1	Atuação deficiente do colegiado municipal encarregado da fiscalização do programa;
11.2	Ausência de verificação de rotas e percursos nos veículos empregados na prestação do serviço de transporte escolar; 
11.3	Transporte de alunos em número acima da lotação permitida do veículo;
11.4	Falta de adequação dos veículos às disposições do Código de Trânsito Brasileiro; 
11.5	Uso de veículos escolares para o transporte de pessoas não passíveis de enquadramento no público-alvo do programa, como "caronas" e "outros eventos"; 
11.6	Existência de estudantes passíveis de enquadramento no público-alvo do programa, sem acesso aos serviços. 
12.	Já sob o aspecto financeiro da execução do programa, a Nota Técnica 1722884/2020-DAESPCOPRACGAPC/DIFIN (peça 37, p. 3-8) , também com fulcro na fiscalização efetuada pela CGU, externou as seguintes considerações: 
12.1	Houve realização de despesas, no valor de R$ 37.160,00, sem documentação comprobatória, que foi solicitada pelo grupo auditor no trabalho de campo, e não disponibilizada; 
12.2	Retirada da conta corrente específica em função de depósito judicial, não restituída pela municipalidade, no valor de R$ 11.154,89. 
13.	Manifestando-se novamente nos autos, a SECEX-TCE, em pareceres convergentes (peças 41-43) , ressaltou, de plano, que, a despeito da validade do chamamento empreendido, verificada a partir do comparecimento espontâneo do Sr. Giodilson Pinheiro Borges aos autos (peça 33) , a apresentação extemporânea da prestação de contas (peça 35, p. 3-10) , ainda que de iniciativa do prefeito sucessor, efetuada antes da convocação do antecessor ao processo, poderia desnaturar a citação empreendida (no caso de os elementos serem hábeis a justificar eventual aprovação das contas) e mesmo da audiência do prefeito sucessor, uma vez que a inserção dos documentos no sistema de gestão de prestação de contas da autarquia antecedeu à citação realizada, o que representaria mera intempestividade no adimplemento da obrigação, e não omissão do dever de prestar contas (Acórdão 1427/2019-TCU-Plenário - Rel. Min. Benjamin Zymler; 964/2018 - Plenário - Rel. Min. Augusto Nardes; Acórdão 1792/2020-TCU-Primeira Câmara - Rel. Min. Weder de Oliveira; Acórdão 4816/2017-TCU-Segunda Câmara - Rel. Min. Ana Arraes) . A citação fora efetivada na data de 2/12/2019 (peça 31) , e o respectivo expediente recebido na data de 6/12/2019 (peça 32) , enquanto que a inserção dos documentos foi efetuada na data de 14/10/2019 (informação à peça 37, p. 5) . 
14.	A situação poderia conduzir à regularidade das contas, mesmo com a ressalva proporcionada pela entrega intempestiva. Contudo, outras informações e evidências disponíveis nos presentes autos, que documentavam ocorrências passíveis de caracterizar débito, careciam de análise mais profunda. De acordo com o relatório de fiscalização 201701722 (e não 201701668, como indicado no Parecer nº 032/2020/COATE/CGAME/DIRAE, à peça 38) , que se encontra à peça 39, onde estão consignadas observações referentes à aplicação de recursos do PNATE, nos exercícios entre 2014 e 2017 (peça 39, p. 75-104) , permitiam extrair as seguintes ocorrências: 
14.1	Pagamentos efetuados à empresa J.R.P Lacerda (CNPJ 07.126.271/000137) , cujos correspondentes documentos fiscais, notas de empenho e de liquidação não foram apresentados à equipe de fiscalização, nos seguintes valores e datas (peça 39, p. 76-77) : 
	Data
	Valor (R$) 

	12/01/2016
	6.160,00

	9/12/2016
	31.000,00

14.2	Importância retirada da conta corrente específica por determinação judicial, valor não reposto pela municipalidade, em prejuízo do programa:
	 Data
	Valor (R$) 

	16/11/2016
	11.154,89

15.	Neste quadro, a unidade técnica, considerando basicamente que: constituía dever do gestor, nos termos do art. 14, inciso IV, § 5º, da Resolução CD/FNDE 5, de 28/5/2015, manter em arquivo e à disposição dos órgãos de controle, faturas, notas fiscais, recibos e quaisquer outros documentos comprobatórios da execução das despesas, devidamente identificados pelo nome do programa pelo prazo de dez anos, contados da aprovação das contas anuais do FNDE; o processo de tomada de contas anual do FNDE relativo ao exercício de 2016, o TC Processo 028.540/2017-4, encontrava-se ainda pendente de julgamento; a penhora efetivada na conta corrente específica, logicamente decorrente de alguma inadimplência do ente municipal, imputaria - à primeira vista - a este (e não ao gestor) a responsabilidade de sua restituição; entendeu que seria imperativo o refazimento da citação, em homenagem aos princípios da congruência e do contraditório, em moldes diversos daquela anteriormente efetuada, que se adstringiu à omissão da prestação de contas, que já havia sido sanada quando do chamamento aos autos dos responsáveis. 
16.	Entendeu-se, outrossim, que a pequena monta dos débitos atualizados não seria empecilho para a realização da citação, pois o responsável enquadrar-se-ia na hipótese prevista no art. 6º, § 1º da Instrução Normativa TCU 71/2012, modificada pela Instrução Normativa TCU 76/2016, diante da condenação em débito do responsável no TC Processo 028.328/2019-1, por meio do Acórdão 3576/2020-TCU-Segunda Câmara, que tratava sobre a execução do PNAE, no mesmo exercício, ainda não transitado em julgado, e cujo valor, com juros, atingia a cifra de R$ 418.573,77, em 3/3/2020.  
17.	Adicionalmente, consignou esta Unidade Instrutiva que, sem prejuízo de fazer alusão às disfunções verificadas na execução do programa, de ordem técnica, arroladas no Parecer nº 032/2020/COATE/CGAME/DIRAE (peça 38) , e igualmente documentadas no Relatório de Fiscalização da CGU (peça 39, p. 75-104) , a despeito de serem substanciosas e merecedoras de menção (mau estado dos veículos, alegada falta de cobertura integral do público-alvo, dentre outras) , deveria ser chancelado o pronunciamento do repassador quanto a estes aspectos, aos considera-los passíveis de ressalva, e não de rejeição da aplicação dos recursos. O órgão encarregado da concepção, planejamento e do acompanhamento da política pública aplicada possuía maiores condições de exercer juízo de valor nesse aspecto do que o controle externo, à primeira vista, e seu posicionamento, neste quadro, deveria ser prestigiado. 
18.	Destarte, com fulcro em delegação de competência do relator deste feito, Ministro Raimundo Carrero, nos termos do art. 1º, inc. X, da Portaria-MIN-RC Nº 1, de 2/4/2007, efetivou-se a citação do Sr. Giodilson Pinheiro Borges, nos seguintes moldes e fundamentos: 
Sr. Giodilson Pinheiro Borges (CPF: XXX.879.162-XX) , ex-Prefeito Municipal de Mazagão (AP) na gestão 2013-2016. 
Irregularidade - Pagamento de despesas sem documentação fiscal comprobatória; 
	Data
	Valor (R$) 

	12/01/2016
	6.160,00

	9/12/2016
	31.000,00

Conduta: Deixar de manter documentação fiscal comprobatória, tais como recibos, documentos fiscais, notas de empenho e de liquidação, à disposição dos órgãos de controle, no prazo regulamentar estabelecido; 
Evidências: Relatório de fiscalização CGU 201701722 (peça 39, p. 76-77) ; 
Nexo de causalidade: a ocorrência inviabilizou a associação dos débitos efetuados na conta corrente com as despesas efetuadas no âmbito do programa; 
Dispositivos legais e infralegais violados: art. 14, inciso IV, § 5º, da Resolução CD/FNDE 5, de 28/5/2015;
Município de Mazagão (AP) :
Irregularidade - Utilização dos recursos em finalidade alheia ao objeto do programa
	Data
	Valor (R$) 

	16/11/2016
	11.154,89

Conduta: Não recompor a conta corrente específica do programa em virtude de bloqueio e constrição judicial; 
Evidências: Relatório de fiscalização CGU 201701722 (peça 39, p. 76-77) ; 
Nexo de causalidade: a ocorrência impediu que os recursos retirados da conta corrente fossem aplicados no objeto do programa, caracterizando desvio de finalidade; 
Dispositivos legais e infralegais violados: art. 14, inciso IV, § 5º, da Resolução CD/FNDE 5, de 28/5/2015;
Valor atualizado de todos os débitos em 18/7/2020 (sem juros) : R$ 54.474,02
19.	As convocações foram efetuadas por meio dos seguintes expedientes: 
	Expediente
	Destinatário
	Endereço
	Fonte do endereço
	Aviso de Recebimento
	Recebedor
	Resposta

	Ofício 39060/2020- Secomp-4, de 14/9/2020 (peça 47) 
	Giodilson Pinheiro Borges
	Rodovia JK, Rua 2, 246, Cond. Portal do Sol - Universidade 68.903-419 - Macapá - AP
	Secretaria da Receita Federal (peça 44) 
	Recebido em 2/10/2020 (peça 59) 
	Marcos Menezes - RG 130831
	Peças 62-70

	Ofício 39061/2020- Secomp-4, de 14/9/2020 (peça 48) 
	Prefeitura Municipal de Mazagão (AP) 
	Rua Presidente Vargas, 200 - Central 68.940-000 - Mazagão - AP
	Secretaria da Receita Federal (peça 46) 
	Recebido em 22/9/2020 (peça 49) 
	Lúcia Machado 
	Peças 51-58

20. 	O município compareceu aos autos para oferecer esclarecimentos e defesa (peças 51-58) . Da mesma forma, o ex-Prefeito Municipal, Sr. Giodilson Pinheiro Borges, apresentou suas alegações (peças 62-70) .
EXAME TÉCNICO
21.	Iniciemos pela descrição da documentação aduzida pelo município (peças 51-58) , bem como as alegações de defesa que tal acervo guarnece. 
22.	A irregularidade única apontada foi a utilização dos recursos em finalidade alheia (supostamente, eis que ignorada) aos recursos do programa, traduzida pelo bloqueio e constrição judicial efetuados na conta corrente específica, no valor de R$ 11.154,89, na data de 16/11/2016 (peça 56, p. 32) .
23.	O município, por meio de procurador constituído (peça 50) , declarou inicialmente (peça 51, p. 1-8) , ignorar a origem e causa do bloqueio efetivado, com prejuízo ao programa, em período de gestão do Sr. Giodilson Pinheiro Borges, pendência alegadamente derivada da inexistência de prestação de contas dos recursos geridos. Caberia ao gestor, assim alega, a responsabilidade pelo ressarcimento correspondente, e não à municipalidade. Para conclamá-lo a contribuir com a resolução do problema, efetuou notificações extrajudiciais (peça 58) , tanto para apresentar prestações de contas pendentes relativas a verbas federais, quanto para acompanhar os trabalhos da Controladoria Geral da União e contribuir para a prestação de esclarecimentos ao TCU pela citação dirigida à municipalidade (peça 51, p. 2-5) . Informa ainda ter recebido demandas de natureza análoga por parte do Ministério Público Federal (peça 51, p. 6) . 
24.	De maneira a afastar a inadimplência do município perante a União, o Sr. João da Silva Costa, Prefeito Municipal na gestão 2017-2020, após requerer e obter extratos bancários da conta corrente específica junto ao Banco do Brasil (peças 55-56) , justificou-se perante o FNDE (peça 54) e requereu a suspensão da restrição, acostando cópia de representação criminal contra o prefeito antecessor (peça 57) . 
25.	Passando às alegações de defesa do Sr. Giodilson Pereira Borges (peças 62-70) , formuladas por advogado constituído (peça 61) , encontram síntese nos seguintes substratos: 
25.1	As contas já haveriam sido prestadas no sistema Siconv (rectius: SiGPC) , do Governo Federal, inexistindo a omissão alegada na fundamentação de seu chamamento; 
25.2	Identifica ausência de pressupostos para a instauração da tomada de contas especial, conforme os normativos aplicáveis, como a Instrução Normativa TCU 71/2012, com as alterações da Instrução Normativa TCU 76/2016, a despeito da apresentação extemporânea da prestação de contas, pois não remanesceria irregularidade a ser apurada a partir dos esclarecimentos e documentação que apresentava àquela oportunidade; 
25.3	Quanto às ocorrências relativas ao pagamento de despesas sem documentação comprobatória, primeiro item que compôs a citação do responsável, nos valores de R$ 6.160,00 e R$ 31.000,00, referenciadas às datas de 12/1/2016 e 9/12/2016, respectivamente, acostava à oportunidade os comprovantes pertinentes (peças 64 e 68) . 
26.	Finaliza destacando que o dever de prestar contas se impunha ao seu sucessor, em cujo mandato se inseria o prazo para implemento da obrigação, mesmo porque não tinha mais acesso ao sistema informatizado no qual deveriam ser inseridas as informações pertinentes.
27. 	A análise das defesas, pelas imbricações recíprocas, deve ser realizada em conjunto. 
28.	Iniciando pelo primeiro item que compõe o débito, qual seja, a ausência de documentação comprobatória relativa aos dispêndios de R$ 6.160,00 e R$ 31.000,00, referenciadas às datas de 12/1/2016 e 9/12/2016, respectivamente, e a respeito dos quais o Sr. João da Silva Costa alega não haver encontrado qualquer referência nos arquivos municipais, tratou o Sr. Giodilson Pereira Borges de remetê-la (peças 63-70) . 
29.	Procedendo a uma breve circularização destes documentos, especialmente as notas fiscais 612 e 774 (peças 64 e 68) , usando as chaves de acesso dos documentos nos sítios eletrônicos do fisco emissor, restou atestada a sua fidedignidade (peças 71-72) , porquanto autorizados pelo Fisco daquela unidade federada. A descrição dos itens mostra a aderência dos dispêndios às regras do PNATE (despesas com lubrificantes e combustíveis) . 
30.	Os valores imputados como débito ao Sr. Giodilson Pereira Borges, portanto, devem ser afastados. A intempestividade de acesso a estes documentos não pode ser creditada, com certeza, a qualquer dos agentes, pois não dispomos de elementos de prova para asseverar se estes documentos não se faziam presentes no acervo deixado pelo ex-Prefeito nas dependências da municipalidade, como alegado pelo sucessor, ou se este, de fato não os localizou, e declarou que lá não estavam, como assinalou em sua defesa. Relembre-se que a fiscalização da CGU, em cujo âmbito houve a sonegação documental, foi efetuada em 2017, já na gestão do Sr. João da Silva Costa.
31.	Quanto ao débito decorrente da constrição judicial efetivada na conta corrente específica, não procede a afirmação do prefeito sucessor de que não seria possível identificar a origem do bloqueio efetuado na conta corrente do município, pois não haveriam sido deixados documentos relativos à execução do programa nas dependências da Prefeitura. 
32.	Consta do extrato bancário que o bloqueio foi efetuado por meio do sistema Bacenjud. Esses bloqueios são efetuados por magistrados ou servidores do Poder Judiciário especialmente designados por aqueles, por meio de senha pessoal. Como regra, é empregado em fase de execução (cumprimento de sentença, quando derivada de título judicial) , o que exige intimação pessoal do devedor (ou de seu representante legal, como o órgão de representação judicial da Fazenda Pública, no caso em tela, na forma dos artigos 534 e 535 do Código de Processo Civil) . A ciência do evento gerador do bloqueio, logicamente, independe da disponibilidade da documentação da execução do programa, pois o referido evento e o bloqueio podem ser (e geralmente o são) completamente independentes entre si.  
33.	Subtraídos da conta corrente específica do PNATE recursos destinados à execução do programa, impõe-se o ressarcimento pelo ente municipal aos cofres do FNDE, pois tais valores foram destinados, devido a inadimplemento absolutamente alheio ao ajuste, à satisfação de dívida da municipalidade, caracterizando enriquecimento sem causa, apto a engendrar o dever de indenizar. 
34.	Em desfecho, devem ser acolhidas as alegações de defesa do Sr. Giodilson Pereira Borges e rejeitadas aquelas apresentadas pelo município. 
35.	Abordando a questão da pretensão punitiva, temos que, conforme o Acórdão 1441/2016-TCU-Plenário, o qual uniformizou a jurisprudência acerca dessa questão, a prescrição subordina-se ao prazo decenal geral indicado no art. 205 do Código Civil, contado da data de ocorrência da irregularidade sancionada, nos termos do art. 189 daquele diploma, sendo este prazo interrompido pelo ato que ordenar a citação, a audiência ou a oitiva do responsável.
36.	Quando as irregularidades sancionadas verificam-se no decorrer de um intervalo temporal, o termo inicial do prazo prescricional é estabelecida como a data limite para a apresentação da prestação de contas pelo aplicador dos recursos. Essa opção apresenta como fundamento o princípio da actio nata, pois, segundo seus defensores, representaria o termo inicial aquele momento em que o Estado teria condições de agir na defesa de seus interesses, quando se mostrasse necessário (Acórdão 689/2015-TCU-Primeira Câmara - Rel. Min. Walton Alencar Rodrigues; Acórdão 2278/2019-TCU-Primeira Câmara - Rel. Min. Augusto Sherman) .
37.	Tal critério é passível de críticas, na medida em que a prestação de contas possui um caráter declaratório, e não constitutivo, das referências fáticas que se relacionam com as possíveis irregularidades que se habilitam a ser objeto de sanção. Desconsidera, sobretudo, o poder-dever estatal de acompanhar pari passu, a execução da ação governamental, com potencial ablativo das desconformidades. Opera logicamente em desfavor do agente punível. 
38.	No caso vertente, contudo, o ato inquinado está perfeitamente delimitado no tempo, correspondendo à data do bloqueio judicial perpetrado (16/11/2016) , onde foram subtraídos recursos do programa que o município não cuidou de repor. 
39.	Sendo evento interruptivo o despacho autorizativo da citação e da audiência empreendidas, ocorrido em 25/9/2019 (peça 29) , o prazo prescricional encontra-se em plena fluência. 
40.	Deve ser ressaltado que mesmo a prescrição não afeta o julgamento das contas, nem a condenação em débito. No tocante ao entendimento proferido pelo Supremo Tribunal Federal, no julgamento recente do RE 636.886 (tema 899) , a respeito da prescritibilidade da pretensão de ressarcimento ao erário com base em decisão de tribunal de contas, cabe assinalar que a decisão do STF alcança tão somente a fase judicial de execução do título extrajudicial, não atingindo os processos de controle externo em trâmite no TCU, conforme orientação sufragada pelo Acórdão 6589/2020-TCU-Segunda Câmara, da relatoria do Ministro Raimundo Carreiro. Aliás, da ementa do julgado do STF constou que: "A pretensão de ressarcimento ao erário em face de agentes públicos reconhecida em acórdão de Tribunal de Contas prescreve na forma da Lei 6.830/1980 (Lei de Execução Fiscal) ". Portanto, até o trânsito em julgado do acórdão condenatório do TCU, permanece imprescritível a pretensão de ressarcimento ao erário decorrente da instauração da tomada de contas especial, conforme Enunciado da Súmula 282 do TCU ("As ações de ressarcimento movidas pelo Estado contra os agentes causadores de danos ao erário são imprescritíveis) .
41.	Por final, relembre-se que a boa-fé das pessoas jurídicas de direito público é presumida em caráter juris et de juri, cabendo-lhe sempre a oportunidade de recolher o débito que lhe é imputado anteriormente ao julgamento de suas contas (art. 12, §§ 1º e 2º, da lei 8.443/92; Acórdão 6229/2016-TCU-Segunda Câmara - Rel. Min. Vital do Rêgo;  4218/2017-Primeira Câmara - Rel. Min. Benjamin Zymler) . 
CONCLUSÃO
42.	Considerando que: houve apresentação, ainda que extemporânea, da prestação de contas referente à execução do programa, em momento anterior à citação empreendida, o que caracteriza mera intempestividade, apta a ensejar somente ressalva nas contas, e não omissão do dever pertinente; as disfunções executivas do programa, a despeito de prejudicar a qualidade dos serviços prestados, foram classificadas pelo repassador como passíveis de reforma, sem reprovação da aplicação dos recursos; houve parecer do colegiado encarregado do controle social do programa pela aprovação de sua execução; a documentação comprobatória de despesas que não fora disponibilizada à fiscalização da CGU foi remetida pelo prefeito quando da resposta à citação lhe fora dirigida, estando apta a comprovar a regularidade daqueles dispêndios; o município não efetuou a recomposição dos valores da conta corrente retirados por constrição judicial, o que caracteriza enriquecimento sem causa, permanecendo em débito junto ao FNDE; cabe o julgamento pela regularidade das contas do Sr. Giodilson Pereira Borges, com a ressalva indicada no item 28 desta instrução; e a condenação em débito do município pelos valores subtraídos da conta corrente específica por constrição judicial, com a oportunidade de recolhê-los conforme preconizado pelos art. 12, §§ 1º e 2º, da lei 8.443/92 da lei orgânica do Tribunal, pela presunção absoluta de boa-fé em seus atos. 
PROPOSTA DE ENCAMINHAMENTO 
43.	Diante do exposto, submetem-se os autos à consideração superior, propondo:
43.1.     	acatar as alegações de defesa do Sr. Giodilson Pinheiro Borges (CPF: XXX.879.162-XX) ; 
43.2	que as contas do Sr. Giodilson Pinheiro Borges (CPF: XXX.879.162-XX) , com fundamento nos arts. 10, § 2º, 16, inciso II, e 18, da lei 8.443/1992 c/c o art. 201, § 2º, 208, § 1º, 209, § 2º, do Regimento Interno do TCU, sejam julgadas regulares com a ressalva;
43.3	rejeitar as alegações de defesa do Município de Mazagão (AP) ; 
43.4	conceder ao Município de Mazagão (AP) novo e improrrogável prazo de 15 (quinze) dias, com base no art. 12, §§ 1º e 2º, da lei 8.443/92, a contar da ciência desta decisão, para recolher o débito que lhe fora imputado, com a devida atualização monetária na data do pagamento: 
	Data
	Valor (R$) 

	16/11/2016
	11.154,89

Valor atualizado do débito em 4/1/2020 (sem juros) : R$ 12.877,21
43.5	enviar cópia do Acórdão que vier a ser proferido ao FNDE e aos responsáveis,  informando que a presente deliberação, acompanhada do Relatório e do Voto que a fundamentam, está disponível para a consulta no endereço www.tcu.gov.br/acordaos, além de esclarecer que, caso requerido, o TCU poderá fornecer sem custos as correspondentes cópias, de forma impressa;"
PARECER DO MINISTÉRIO PÚBLICO QUE ATUA JUNTO A ESTE TRIBUNAL DE CONTAS DA UNIÃO
9.	O ilustre representante do Ministério Público, Procurador Júlio Marcelo de Oliveira, concordou com a proposta final encaminhada pela Unidade Técnica (Peça 77) .
	É o Relatório.

8.1. Marcelo da Silva Leite (999/OAB-AP), representando Giodilson Pinheiro Borges.  
8.2. Flavio Ferreira da Silva Junior (2.056/OAB-AP) e outros, representando Prefeitura Municipal de Mazagão - AP.

Procurador Júlio Marcelo de Oliveira.

TOMADA DE CONTAS ESPECIAL. FNDE. PROGRAMA NACIONAL DE APOIO AO TRANSPORTE ESCOLAR. CONTAS REGULARES, COM RESSALVA, DO EX-GESTOR. NOVO E IMPRORROGÁVEL PRAZO PARA O ENTE MUNICIPAL QUITAR O DÉBITO A ELE IMPUTADO. 1. Comprovada, ainda que tardiamente, a boa e regular aplicação dos recursos repassados à Municipalidade, mostram-se regulares as contas do gestor, embora com ressalvas. 2. Demonstrado nos autos que o Ente Estadual foi o único a se beneficiar com os recursos federais bloqueados da conta corrente específica do Programa, impõe-se sua responsabilidade quanto aos mesmos. 3. Presumida, contudo, a boa-fé do Ente Federado beneficiado, fixa-se novo e improrrogável prazo para o recolhimento do débito, devidamente atualizado.

TOMADA DE CONTAS ESPECIAL (TCE)

Secretaria de Controle Externo de Tomada de Contas Especial (SecexTCE).

Conforme delineado no relatório precedente, a presente Tomada de Contas Especial foi instaurada pelo Fundo Nacional de Desenvolvimento da Educação, inicialmente em desfavor apenas do Sr. Giodilson Pinheiro Borges (CPF: 571.879.162-72) , ex-Prefeito Municipal de Mazagão (AP) , na gestão 2013-2016, em razão de omissão no dever de prestar contas dos recursos recebidos por força do Programa Nacional de Apoio ao Transporte Escolar (Pnate) , no exercício de 2016.
2.	Com efeito, em virtude de, em ato posterior à instauração, ter a Entidade instauradora trazido novos elementos aos autos, estes consubstanciados justamente na prestação de contas simplificada pertinente aos mencionados recursos (peça 35, p. 3-10) , e na Nota Técnica 1722884/2020/DAESP/COPRA/CGAPC/DIFIN (peça 37, p. 3-8) , foram promovidas as citações tanto ao ex-gestor retro identificado, quanto do próprio Município.
3.	As irregularidades imputadas aos responsáveis nos ofícios citatórios foram as seguintes:
Sr. Giodilson Pinheiro Borges:
Deixar de manter documentação fiscal comprobatória, tais como recibos, documentos fiscais, notas de empenho e de liquidação, à disposição dos órgãos de controle, no prazo regulamentar estabelecido;
Município de Mazagão/AP:
Utilizar os recursos do Programa em finalidade alheia ao seu objeto, por não recompor a conta corrente específica do programa em virtude de bloqueio e constrição judicial.
4.	Devidamente citados, ambos os responsáveis responderam aos chamados, apresentando tempestivamente suas respectivas alegações de defesa (Peças 51/58 e 62/70) .
5.	Analisando os elementos de prova e as defesas ofertadas, verifica-se, com efeito, que somente o Sr. Giodilson Pinheiro Borges conseguiu elidir as irregularidades e débitos a ele imputados.
6.	Referido responsável, como demonstrado, foi citado por deixar de manter documentação fiscal comprobatória, tais como recibos, documentos fiscais, notas de empenho e de liquidação, à disposição dos órgãos de controle, com imputação de dois débitos: R$ 6.160,00 e R$ 31.000,00. Referidos débitos referem-se especificamente a pagamentos efetuados à empresa J.R.P Lacerda sem correspondentes documentos fiscais, notas de empenho e de liquidação (peça 39, páginas 76/77) .
7.	Com sua defesa, contudo, remeteu a documentação pertinente (peças 63/70) , cuja fidedignidade, como bem destacado pela Unidade Instrutiva à peça 74, restou atestada, inclusive com a descrição dos itens mostrando aderência dos dispêndios às regras do PNATE (despesas com lubrificantes e combustíveis) . (vide item 30 da peça 74) 
8.	Já com relação ao débito imputado ao Município, este não logrou êxito em elidir a irregularidade a ele imputada.
9.	Ora, o débito, como já demonstrado nos itens anteriores, decorreu de bloqueio e constrição judicial, este realizado por meio do sistema BacenJud, de modo deveria o Ente Municipal - ou ao menos tinha condições para tanto - identificar a natureza da constrição e impugná-la, ou, na eventual impossibilidade de fazê-lo, recompor a conta corrente específica do Programa.
10.	No entanto, como os valores em questão foram retirados da conta do Programa para atingir finalidade diversa (constrição judicial alheia ao Programa) , não tendo havido recomposição, é imperioso que o Município recomponha os cofres do FNDE, sob pena de enriquecimento sem causa, os aludidos valores, já que foram utilizados para saldar débito do próprio Município, débito este, como já dito, alheio ao Programa ora em análise.
11.	Com efeito, em que pese a ausência de elementos hábeis a demonstrar a regularidade da utilização do montante imputado ao Município, cumpre esclarecer que, em virtude da presunção de boa-fé que milita em favor do Ente Público, e considerando ainda que os recursos reverteram-se em seu benefício, justifica-se a proposta para que seja fixado novo e improrrogável prazo de quinze dias para que a Municipalidade comprove, perante o Tribunal, o ressarcimento do débito a ele imputado, ou para que, na impossibilidade de liquidação tempestiva dos débitos, adote providências com vistas à inclusão do valor da dívida em sua lei orçamentária.
	Em face do exposto, acolho integralmente o parecer da Unidade Técnica, aderido pelo MP/TCU, e Voto no sentido de que seja adotado o Acórdão que ora submeto à consideração deste Colegiado.
TCU, Sala das Sessões, em 15 de junho de 2021.
RAIMUNDO CARREIRO 
Relator